【裁判字號】    97,聲判,105
【裁判日期】    970908
【裁判案由】    聲請交付審判
【裁判全文】
臺灣臺北地方法院刑事裁定             97年度聲判字第105號
聲  請  人
即  告訴人  乙○○
代  理  人  廖克明律師
被      告  甲○○
上列聲請人因告訴被告偽造文書案件，不服臺灣高等法院檢察署
檢察長於民國97年4 月11日97年度上聲議字第1587號駁回再議之
處分（原不起訴處分案號：臺灣臺北地方法院檢察署檢察官97年
度偵字第372、373號），聲請交付審判，本院裁定如下：
    主  文
聲請駁回。
    理  由
一、按告訴人不服上級法院檢察署檢察長或檢察總長認再議為無
    理由而駁回之處分者，得於接受處分書後10日內委任律師提
    出理由狀，向該管第一審法院聲請交付審判；法院認交付審
    判之聲請不合法或無理由者，應駁回之，刑事訴訟法第258
    條之1 、第258 條之3 第2 項前段，分別定有明文。查本件
    聲請人乙○○以被告甲○○涉犯行使公務員登載不實文書罪
    嫌，向臺灣臺北地方法院檢察署提出告訴，經該署檢察官偵
    查後，於民國97年1 月19日以97年度偵字第372 號、373 號
    為不起訴處分，聲請人不服，聲請再議，經臺灣高等法院檢
    察署檢察長認再議無理由，於97年4 月11日以97年度上聲議
    字第1587號處分書駁回聲請人再議之聲請，聲請人於97年6
    月18日收受前揭駁回再議之處分書，並於同年6 月25日向本
    院聲請交付審判，則聲請人就被告聲請交付審判，程序上即
    為合法，合先敘明。
二、聲請人聲請交付審判意旨略以：
（一）被告甲○○所製作「機電科技研究所博士班能源與冷凍空
      調分組有關博士生乙○○學術倫理有關問題處理過程」文
      書（下稱學術倫理文書）上所載之「能源與冷凍空調分組
      」單位全銜登載不實，被告並持上開文書行使。
（二）國立臺北科技大學（下稱臺北科大）機電科技研究所（下
      稱機電所）94年9 月13日北科機電所字第940913號函文（
      下稱機電所函文），其上並無高文秀之姓名，且公文流程
      甚為完整，乃為公文書，並非前機電學院院長高文秀之個
      人發函，被告於上開學術倫理文書中載明上開機電所函文
      為高文秀之個人發函，將使該機電所函文無從作為有利聲
      請人之民事事件證據，是被告行使該業務上登載不實文書
      ，足生損害於聲請人。
（三）又聲請人為臺北科大機電所之學生，縱使臺北科大機電所
      學術委員會曾決議「本案尊重冷凍系之專業審查建議」等
      語，但該建議並無拘束機電所之效力，是上開機電所函文
      所載之內容縱使與「冷凍系之專業審查建議」不符，亦不
      生違反機電學院學術委員會決議之問題，被告仍不能將上
      開機電所函文指為高文秀之個人發函。此外，雖聲請人與
      高文秀之間有遠親關係，但該遠親關係仍不足以證明上開
      機電所函文為高文秀之私人發函。
三、按告訴人不服上級法院檢察署檢察長或檢察總長認再議為無
    理由而駁回之處分者，得於接受處分書後10日內委任律師提
    出理由狀，向該管第一審法院聲請交付審判；法院認為交付
    審判之聲請不合法或無理由者，應駁回之，刑事訴訟法第25
    8 條之1 、第258 條之3 第2 項前段，分別定有明文。又刑
    事訴訟法第258 條之1 規定，告訴人得向法院聲請交付審判
    ，此乃對於「檢察官不起訴或緩起訴裁量權」制衡之一種外
    部監督機制，法院此時僅就檢察官所為不起訴或緩起訴之處
    分是否正確加以審查，以防止檢察機關濫權。依此立法精神
    ，同法第258 條之3第3項規定：「法院就交付審判之聲請為
    裁定前，得為必要之調查」，其所謂「得為必要之調查」，
    係指調查證據之範圍應以偵查中曾顯現者為限，不可就新提
    出之證據再為調查，亦不可蒐集偵查卷以外之證據，否則將
    與刑事訴訟法第260 條之再行起訴規定混淆不清。又法院於
    審查交付審判之聲請有無理由時，除認為告訴人所指摘不利
    被告之事證未經檢察機關詳為調查或斟酌，或不起訴處分書
    所載理由違背經驗法則、論理法則或其他證據法則者外，不
    宜率予交付審判，亦有法院辦理刑事訴訟案件應行注意事項
    第118 項可資參照。且法院裁定交付審判，即如同檢察官提
    起公訴使案件進入審判程序，是法院裁定交付審判之前提，
    必須偵查卷內所存證據已符合刑事訴訟法第251 條第1 項規
    定「足認被告有犯罪嫌疑」檢察官應提起公訴之情形，亦即
    該案件已經跨越起訴門檻，否則，縱或法院對於檢察官所認
    定之基礎事實有不同判斷，但如該案件仍須另行蒐證偵查始
    能判斷應否交付審判者，因交付審判審查制度並無如同再議
    救濟制度得為發回原檢察官續行偵查之設計，法院仍應依同
    法第258 條之3 第2 項前段規定，以聲請無理由裁定駁回。
四、經查：
（一）按犯罪事實應依證據認定之，無證據不得認定犯罪事實，
      刑事訴訟法第154 條第2 項定有明文。而事實之認定，應
      憑證據，如未能發現相當證據，或證據不足以證明，自不
      能以推測或擬制之方法，以為裁判基礎。又認定不利於被
      告之事實，須依積極證據，苟積極證據不足為不利於被告
      事實之認定時，即應為有利於被告之認定，更不必有何有
      利之證據。而認定犯罪事實所憑之證據，雖不以直接證據
      為限，間接證據亦包括在內；然而無論直接或間接證據，
      其為訴訟上之證明，須於通常一般之人均不致有所懷疑，
      而得確信其為真實之程度者，始得據為有罪之認定，倘其
      證明尚未達到此一程度，而有合理之懷疑存在，致無從為
      有罪之確信時，即應為無罪之判決。再者，告訴人之告訴
      ，係以使被告受刑事訴追為目的，是其陳述是否與事實相
      符，仍應調查其他證據以資審認（最高法院30年度上字第
      816 號、40年度臺上字第86號、52年度臺上字第1300號、
      76年度臺上字第4986號判例意旨參照）。而按刑法第213
      條公務員登載不實罪之成立，除客觀上公務員在其職務上
      所掌公文書，有為虛偽不實之登載行為，且足生損害於公
      眾或他人外，其在主觀上須明知為不實，並所謂明知係指
      直接之故意而言。
（二）訊據被告甲○○固坦承上開學術倫理文書為其所製作之事
      實，惟堅決否認有何公務員登載不實罪之犯行，辯稱：機
      電所之下的冷凍空調分組，原先是由冷凍空調系的師資支
      援，95年8 月1 日改名為「能源與冷凍空調系」，所以在
      機電博士班的分組就變成「能源與冷凍空調分組」，簡稱
      「能源組」；又上開學術倫理文書是已綜合臺北科大機電
      學院院長、教務長、主任秘書、校長等人的意見後，由伊
      以系主任的身份、權責所製作，是為了統一處理過程，準
      備訴訟答辯所用，該學術倫理文書中認定「高文秀的發函
      屬於個人發函」是學校內部的共識；且上開機電所函文是
      高文秀在機電學院的學術委員會開完後才發，並未重新知
      會該委員會，且發文並未以校長為代表人，高文秀僅以所
      長身分決行，應為其個人發文等語（見96年度他字第1028
      2 號卷第17頁；97年度偵字第372 號卷第6 至7 頁）。經
      查：
    1.臺北科大機電學院機電所博士班「能源組」之單位全銜為
      何，業經證人即該校前任冷凍空調系系主任蔡尤溪於偵查
      中具結證稱：伊有推動改名為「能源與冷凍空調分組」，
      這樣領域比較廣，有向教育部核備，改系名是在乙○○的
      事情過後的事等語（見97年度偵字第372 號卷第8 頁）；
      另證人即機電學院院長林啟瑞亦證稱：在其任內時，冷凍
      空調系決議改名為「能源與冷凍空調分組」，校方依據程
      序同意等語綦詳（見97年度偵字第372 號卷第8 頁），再
      與聲請人乙○○於偵查中提出之機電所96學年度博士班招
      生簡章資訊內容1 紙（見96年度他字第10816 號卷第9 業
      ）相互核對，即可以得知機電所博士班能源組研究之領域
      包括冷凍工程、空調工程、低溫科技、能源工程等研究，
      可見其所謂「能源組」，研究之領域的確包括冷凍空調在
      內，即使臺北科大機電所博士班分組名稱於當時係以「能
      源組」而非以「能源與冷凍空調組」為名向教育部報備，
      惟以「能源與冷凍空調組」對外稱呼之，應更為貼切，故
      記載為「能源組」或「能源與冷凍空調組」，對臺北科大
      、臺北科大相關系所及學校教職員師生，應無何差別，並
      無足以生損害之情。另參聲請人於偵查中所提出，作為本
      件告訴佐證之前開機電所函文內，亦載明正本發給「本所
      冷凍空調組」，此「冷凍空調組」之組名為上述招生簡章
      、招生資訊及聲請人所提之96學年度研究所博士班錄取名
      單內所無，更可見「能源組」、「冷凍空調組」「能源與
      冷凍空調組」極可能為該系所混用之名稱，是以，被告辯
      稱未於上開學術倫理文書上登載不實之系所單位名稱等語
      ，足認可採。
    2.次查，上開機電所函文之性質，亦經前揭證人蔡尤溪於偵
      查中具結證述：該函文並未經過院學術委員會的決議，所
      以應該算是沒有經過討論授權就發的函，伊對這個函沒有
      印象等語綦詳（見97年度偵字第372 號卷第8 頁），基此
      ，被告辯稱上開機電所函文為所長高文秀之個人發函乃學
      校內部共識乙節，亦堪採信，進而，被告在上開學術倫理
      文書上依前揭校內共識所為之登載，即非不實之記載。反
      之，縱認聲請人所陳稱：上開函文並非高文秀之個人發函
      ，公文流程已為完備等語屬實，然上開學術倫理文書之內
      容既是綜合學校各級主管意見所為，即難認被告為前開記
      載，主觀上有何登載不實之直接故意可言，揆諸上開說明
      ，自無構成刑法第213 條公務員登載不實罪之餘地，故聲
      請人之聲請意旨，委不可採。
五、綜上所述，本件依據在偵查中已顯現之證據，仍不足證明被
    告有聲請人指訴之上開公務員登載不實罪嫌。從而，原檢察
    官及臺灣高等法院檢察署檢察長所為之不起訴處分及駁回再
    議處分，於法自無違誤。聲請意旨仍執陳詞，以原處分有違
    背法令之情形，據以指摘原處分違法，而聲請交付審判，為
    無理由，應予駁回。
六、據上論斷，依刑事訴訟法第258 條之3 第1 項、第2 項前段
    ，裁定如主文。
中    華    民    國     97    年     9    月    8    日
                  刑事第十七庭 審判長法  官  劉煌基
                                     法  官  劉秀君
                                     法  官  葉力旗
上正本證明與原本無異。
本裁定不得抗告。
                                     書記官  林碧華
中    華    民    國     97    年     9    月    8    日


司法院資訊處製作；財團法人民間司法改革基金會備份。
